最高法院刑事判決　　　　　　一○○年度台上字第七二二五號
上　訴　人　台灣高等法院高雄分院檢察署檢察官　
被　　　告　許明材
上列上訴人因被告殺人等罪案件，不服台灣高等法院高雄分院中
華民國九十九年五月六日第二審判決（九十九年度上訴字第二四
一號，起訴案號：台灣澎湖地方法院檢察署九十八年度偵字第一
○一、一三一、一三八號），提起上訴，本院判決如下：
    主  文
原判決關於殺人部分撤銷，發回台灣高等法院高雄分院。
其他上訴駁回。
    理  由
一、發回部分：
本件原判決認定被告許明材有其事實欄所載殺人犯行，因而撤銷
第一審關於此部分之科刑判決，改判仍依想像競合犯規定，從一
重論被告以殺人罪，依刑法第十九條第二項規定減輕其刑後，量
處有期徒刑六年。固非無見。
惟查：依法應於審判期日調查之證據雖已調查，而其內容未明瞭
者，即與未經調查無異，如遽行判決，仍屬應於審判期日調查之
證據而未予調查，尚不得遽對被告為有利或不利之認定。又刑法
第十九條第一、二項係就行為時因精神障礙或其他心智缺陷，致
不能辨識其行為違法或欠缺依其辨識而行為之能力；或致其辨識
行為違法或依其辨識而行為之能力，顯著減低者，不罰或減輕其
刑所為之規定。而行為人犯罪當時，其理解法律規範，辨識行為
違法之意識能力，與依其辨識而為行為之控制能力，是否因精神
障礙或其他心智缺陷等生理原因而受影響，事涉醫療專業，自應
委諸於醫學專家之鑑定；而該等生理原因之存在，是否致使行為
人意識能力與控制能力欠缺或顯著減低之心理結果，係依犯罪行
為時狀態定之，故自應由法院依調查證據之結果，加以判斷。原
判決以被告於案發前先後與友人夏見成、夏滿慶、夏允進等人飲
用33度高梁酒，案發後，民國九十八年二月六日十九時十分許，
警方為其酒測，其呼氣酒精濃度達每公升0.86毫克，即認被告行
為時，受酒精因素影響，陷入精神耗弱之狀態。然依卷內資料，
夏滿慶、夏允進係當日上午八時至十時間，與被告一起喝了一瓶
多33度高梁酒（見原審卷第六五、六六、六八、七○頁），下午
三點多，被告與夏見成僅喝一杯就離開（見原審卷第六二頁），
之後與陳永源一起吃麵及喝一瓶玫瑰紅（見偵一卷第四九、五○
頁）；另證人夏福臨稱「被告平時常喝酒」（見偵一卷第九四頁
）、夏見成稱「被告酒量普通、酒品很好、喝醉了就睡覺」（見
原審卷第六三頁）、夏明元稱被告要返家開車經過伊住處時，有
打招呼告知要回家開車，當時精神與平常一樣（見偵一卷第九二
頁、警二卷第十四頁）；再參酌被告因不滿村長夏福臨未於餐會
為其安排座位，返回住處駕駛其子媳許惠君所有之自小客車，從
家中駛往會場，俟到達會場入口，再加速衝撞會場，造成人、桌
飛濺，待有異物卡住該車前輪而暫時停車之際，猶不罷手，繼續
猛踩油門貫穿會場，致參與飲宴之村民多人受創，其中許夏烏如
傷重不治死亡。倘證人夏福臨、夏明元等所證無訛，被告似乎並
無酒醉，尚能返家駕車至現場衝撞，其飲酒對其精神狀態究竟產
生如何影響？被告飲酒後致其辨識行為違法或依其辨識而行為之
能力，有顯著減低，究依如何之行為表徵加以認定？乃原判決未
詳加論明，並綜合被告行為時之舉措及當時週邊具體狀況，論述
被告意識能力與控制能力是否有欠缺或顯著降低之情事，徒執酒
測報告認被告符合辨識行為違法或依其辨識而行為之能力，顯著
減低，自有判決理由欠備之違法。又有長期飲酒習慣者，其血液
中酒精濃度是否能代表其實際意識狀況，尚待研酌，非不得以其
所陳述之飲酒方式進行試驗，由精神學科醫師鑑定其當時精神狀
況，判斷其飲酒後之相關能力，此與法律之適用至有關係，原審
未進一步調查，亦有應於審判期日調查之證據未予調查之違法。
檢察官上訴意旨執以指摘原判決此部分不當，非無理由，應認該
部分有撤銷發回更審之原因。
二、駁回部分：
按上訴得對於判決之一部為之，未聲明為一部者，視為全部上訴
，刑事訴訟法第三百四十八條第一項定有明文。本件檢察官於九
十九年六月一日上訴，並未聲明僅對殺人部分上訴，其效力當然
及於服用酒類，不能安全駕駛動力交通工具而駕駛罪部分，合先
敘明。又刑事訴訟法第三百七十六條所列各罪之案件，經第二審
判決者，不得上訴於第三審法院，法有明文。本件被告所犯服用
酒類，不能安全駕駛動力交通工具而駕駛部分，原判決係維持第
一審依刑法第一百八十五條之三論處罪刑之判決，核屬刑事訴訟
法第三百七十六條第一款之案件。依首開說明，既經第二審判決
，自不得上訴於第三審法院，檢察官復對此部分提起上訴，顯為
法所不許，應予駁回。
據上論結，應依刑事訴訟法第三百九十五條前段，第三百九十七
條、第四百零一條，判決如主文。
中    華    民    國  一○○  年   十二   月  二十八  日
                      最高法院刑事第四庭
                          審判長法官  洪  文  章  
                                法官  王  居  財  
                                法官  郭  毓  洲  
                                法官  韓  金  秀  
                                法官  沈  揚  仁  
本件正本證明與原本無異
                                      書  記  官  
中    華    民    國  一○○  年   十二   月   三十   日
                                                      K